【裁判字號】    92,易,13
【裁判日期】    921015
【裁判案由】    業務侵占
【裁判全文】
臺灣士林地方法院刑事判決                            九十二年度易字第一三號
    公  訴  人  臺灣士林地方法院檢察署檢察官
    被      告  乙○○
    選任辯護人  何兆龍律師
                何朝棟律師
右列被告因業務侵占案件，經檢察官提起公訴（九十一年度偵字第四四六七號），本
院判決如左：
    主  文
乙○○無罪。
    理  由
一、公訴意旨略以：被告乙○○前於臺北市○○區○○路四段三十巷三號一樓開設承
    豪珠寶店，以販售珠寶、鑽石為業，係從事珠寶買賣業務之人，其以接受珠寶供
    貨商甲○○寄賣之方式，持有甲○○委託出售之鑽石，待銷售相當時日後再將未
    售出之鑽石及已出售鑽石貨款交付予甲○○，乙○○則依甲○○寄賣鑽石之定價
    加計利潤出售以營利，詎乙○○竟基於意圖為自己不法所有之概括犯意，自民國
    九十年三月二十一日起至同年五月二十二日止，連續出售附表所示鑽石而拒未付
    款予甲○○，侵占新臺幣（下同）二百十五萬一千零三十元（起訴書原記載侵占
    如附表所示共計十六顆、總價二百三十一萬四千七百二十元之鑽石，業據檢察官
    蒞庭時加以更正為侵占金錢），嗣經甲○○提出告訴，始查獲上情，因認被告連
    續涉有刑法第三百三十六條第二項之業務侵占罪嫌云云。
二、按犯罪事實應依證據認定之，無證據不得認定其犯罪事實；又不能證明被告犯罪
    者，應諭知無罪之判決，刑事訴訟法第一百五十四條第二項、第三百零一條第一
    項定有明文。次按認定不利於被告之事實，須依積極證據，苟積極證據不足為不
    利於被告事實之認定時，即應為有利於被告之認定，更不必有何有利之證據，最
    高法院著有三十年上字第八一六號判例可資參照。再按刑法第三百三十六條第二
    項之業務侵占罪，必須行為人於主觀上意圖為自己或第三人不法之所有，而於客
    觀上侵占業務上所持有他人之物，其犯罪構成要件始足相當，如僅將持有物延不
    交還或有其他原因致一時未能交還，既缺乏主觀要件，即難遽以該罪相繩。
三、公訴人認被告乙○○連續涉有刑法業務侵占之犯行，無非係以：告訴人甲○○之
    指訴、被告之自白、協議書影本、寄賣鑽石清單各一份，執為論據。訊據被告堅
    決否認有何業務侵占犯行，辯稱：伊將附表所示之鑽石賣出去後，被客戶倒債，
    並未完全收到客戶支付之貨款，且其中部分得款，亦用以支付先前簽發予第三人
    之支票款項，致無法依約將保管條所示金額給付予告訴人等語。經查：
  (一)被告經營承豪珠寶店，告訴人係珠寶鑽石供應商，二人自八十九年年初即開始交
    易，方式為告訴人交付鑽石寄賣，由被告開立保管條，約定寄賣之鑽石價值若干
    ，待被告出售後，再通知告訴人，嗣依保管條上之價格計算，開立二個月之遠期
    支票予告訴人，若被告將鑽石賣出之價格高於保管條內所約定之價格，其多出之
    利潤皆歸被告所有，二人就九十年三月二十一日之前所寄賣之鑽石皆順利交易之
    事實，分據告訴人及被告陳述在卷，互核相符。至於被告何以不直接將出售鑽石
    所得現金交付告訴人，而須開立支票乙節，因告訴人於本院審理時陳稱：被告之
    前一直說生意上週轉比較緊，伊就讓被告開票，一般是開二個月的票，買鑽石所
    得的錢她就先拿去週轉等語明確，堪認依彼等間之交易習慣，被告可將出售款項
    自行運用週轉，只須於告訴人提示支票時，負擔票據責任即可。
  (二)再查，如附表所示之鑽石，係告訴人自九十年三月二十一日起至同年五月二十二
    日止，陸續交付被告寄賣，每次皆由被告開立保管條，載明鑽石之價值，合計總
    價值為二百十五萬一千零三十元等情，業據被告供承無訛，並有保管條七張附卷
    可稽。嗣被告先後將系爭鑽石出售，有依約定通知告訴人，並開立支票，後來因
    為支票退票，二人遂於九十年七月十三日簽訂協議書，約定清償債務方式之事實
    ，亦據告訴人及被告陳述明確，所述一致，且有協議書一份附卷可按，足證被告
    確實有將系爭鑽石賣出，僅無法支付二百十五萬一千零三十元款項予告訴人而已
    ，茲應審究者乃右揭無法支付二百十五萬一千零三十元之行為，是否構成業務侵
    占罪。
  (三)按民事關係當事人間，債務人若有未依約定之債務本旨履行者，於社會一般交易
    經驗上原因非一，舉凡因不可歸責於己之事由致不能給付，或因合法主張抗辯事
    由而拒絕給付，或因財產、信用狀況緊縮而無力給付，甚至於債之關係成立後，
    始另起惡意遲延給付，皆有可能。查本件被告出售系爭鑽石所收受之現金貨幣，
    在本質上為代替物，被告收受後，自非持有特定物之情事可比，且被告可將出售
    鑽石所得金錢逕行運用週轉，其僅於約定條件成就即所簽發之支票票載發票日屆
    至，告訴人持以提示付款時，始負返還同等數額貨幣之義務，如有遲延，僅生遲
    延責任問題，不能構成侵占刑責。
  (四)縱然被告所辯：係因客戶倒債，致無法履行對告訴人之債務等語，因本院調閱被
    告所提供之客戶口卡片結果，查無其人，致無證據可佐其說，然刑事被告依法不
    負自證無罪之義務，若別無足以證明被告自始意圖不法所有之積極證據，縱使其
    就所負債務惡意違約不為履行，仍僅為民事上之糾紛，實難以此單純債務不履行
    之狀態，即推斷被告具有不法所有之意圖，而轉令其提出有利於己之反證，本院
    依職權調查結果，並查無其他積極證據足資認定被告有何業務侵占之犯行，揆諸
    前揭條文及判例意旨，自屬不能證明被告犯罪，爰為無罪判決之諭知。至告訴人
    就被告未清償債務部分，仍可依法循民事途徑處理，附此敘明。
據上論斷，應依刑事訴訟法第三百零一條第一項，判決如主文。
本案經檢察官吳怡明到庭執行職務。
中      華      民      國    九十二    年      十      月     十五     日
                                    臺灣士林地方法院刑事第五庭
                                    審判長法  官  蔡  明  宏
                                          法  官  江  翠  萍
                                          法  官  黃  潔  茹
右正本證明與原本無異。
如不服本判決，應於判決送達後十日內，向本院提出上訴狀。
                                          書記官  柳  瑞  宗
中      華      民      國    九十二    年      十      月     二十     日
附表：（就起訴書所引附表加以更正如左）
┌──┬─────────┬─────────┬──────────┐
│編號│  日    期        │  數    量        │  金    額（新臺幣）│
├──┼─────────┼─────────┼──────────┤
│一  │九十年三月二十一日│一‧一九克拉：一顆│    一０五、０００元│
│    │                  │一‧０九克拉：一顆│    一三八、０００元│
├──┼─────────┼─────────┼──────────┤
│二  │九十年四月二日    │二‧三八克拉：一顆│    一六二、０００元│
│    │                  │一‧二０克拉：一顆│    一二０、０００元│
├──┼─────────┼─────────┼──────────┤
│三  │九十年四月十日    │０‧五二克拉：一顆│      三二、二四０元│
├──┼─────────┼─────────┼──────────┤
│四  │九十年四月十三日  │一‧五三克拉：一顆│    一五一、四七０元│
│    │                  │一‧０四克拉：一顆│      七九、０四０元│
│    │                  │一‧二七克拉：一顆│      九二、七一０元│
│    │                  │一‧一二克拉：一顆│    一一五、三六０元│
│    │                  │一‧００克拉：一顆│    一四０、０００元│
│    │                  │一‧三二克拉：一顆│    一一六、一六０元│
│    │                  │一‧一０克拉：一顆│      八三、六００元│
├──┼─────────┼─────────┼──────────┤
│五  │九十年四月十三日  │二‧０一克拉：一顆│    三三六、０００元│
├──┼─────────┼─────────┼──────────┤
│六  │九十年五月十七日  │一‧０一克拉：一顆│    一０四、０００元│
│    │                  │一‧五三克拉：一顆│    一三０、０五０元│
├──┼─────────┼─────────┼──────────┤
│七  │九十年五月二十二日│二‧０八克拉：一顆│    二四五、四００元│
├──┴─────────┴─────────┴──────────┤
│合計：                                        二、一五一、０三０元│
└─────────────────────────────────┘


司法院資訊處製作；財團法人民間司法改革基金會備份。
